ACORDAO-COMPLETO-2373941

ACÓRDÃO 11466/2019 ATA 36/2019 - PRIMEIRA CÂMARA

VISTOS, relatados e discutidos estes autos que tratam de pedido de reexame interposto pelo Sr. Valter Casseti em face do Acórdão 2236/2019-TCU-Primeira Câmara, por meio do qual esta Corte de Contas considerou ilegal o ato de alteração de aposentadoria emitido em favor do recorrente em razão de cálculo indevido da parcela de quintos denominada "FC judicial";
ACORDAM os ministros do Tribunal de Contas da União, reunidos em Sessão da 1ª Câmara, ante as razões expostas pelo relator e com fundamento nos arts. 33 e 48 da Lei 8.443/1992, em:
9.1. conhecer do presente pedido de reexame para, no mérito, negar-lhe provimento, mantendo-se inalterada a decisão recorrida;
9.2. dar ciência desta deliberação ao recorrente e à Universidade Federal de Goiás.

Pedido de reexame interposto em face de decisão por meio da qual o TCU considerou ilegais os atos de concessão de aposentadoria emitidos em favor do recorrente.

Primeira Câmara

Universidade Federal de Goiás.

3. Recorrente: Valter Casseti (XXX.038.458-XX).

13.1. Ministros presentes: Walton Alencar Rodrigues (Presidente), Bruno Dantas e Vital do Rêgo (Relator).
13.2. Ministro-Substituto convocado: Augusto Sherman Cavalcanti.
13.3. Ministro-Substituto presente: Weder de Oliveira.

ACORDAO-COMPLETO-2401387

Acórdão de Relação 3551/2020 - Primeira Câmara

Acórdão de Relação

VITAL DO RÊGO

Ministro Benjamin Zymler.

Adoto como relatório, com os devidos ajustes de forma, a instrução elaborada no âmbito da Secretaria de Recursos (peça 52) , com a qual se manifestou de acordo o corpo gerencial daquela unidade técnica especializada (peça 53) , a seguir transcrita:
INTRODUÇÃO	
1.	Trata-se de pedido de reexame (peça 40) , interposto pelo Sr. Valter Casseti contra o Acórdão 2236/2019-TCU-Primeira Câmara (peça 32) .
1.1. A deliberação recorrida apresenta o seguinte teor:
VISTOS, relatados e discutidos estes autos que tratam de atos inicial e de alteração de aposentadoria emitidos no âmbito da Universidade Federal de Goiás - UFG em favor dos Srs. Valter Casseti e Waldemar Wolney Filho,
ACORDAM os Ministros do Tribunal de Contas da União, reunidos em sessão da 1ª Câmara, ante as razões expostas pelo Relator, e com fundamento no art. 71, incisos III e IX, da Constituição Federal, arts. 1º, inciso V, 39, inciso II, e 45 da Lei 8.443/1992 e art. 262, § 2º, do RITCU, em:
9.1. considerar ilegais o ato inicial de aposentadoria do Sr. Waldemar Wolney Filho (XXX.758.771-XX) e o ato de alteração emitido em favor do Sr. Valter Casseti (XXX.038.458-XX) , negando-lhes o correspondente registro;
9.2. dispensar o ressarcimento das quantias indevidamente recebidas de boa-fé, nos termos da Súmula TCU nº 106;
9.3. determinar à unidade jurisdicionada que adote medidas para:
9.3.1. dar ciência, no prazo de 15 (quinze) dias, do inteiro teor desta deliberação aos interessados, alertando-os de que o efeito suspensivo proveniente da interposição de eventuais recursos não os exime da devolução dos valores percebidos indevidamente após a respectiva notificação, caso esses não sejam providos;
9.3.2. fazer cessar, no prazo de 15 (quinze) dias, o pagamento decorrente dos atos considerados ilegais, sob pena de responsabilidade solidária da autoridade administrativa omissa;
9.3.3. encaminhar ao Tribunal, no prazo de 30 (trinta) dias contados da ciência da decisão, documento apto a comprovar que os interessados tiveram conhecimento do acórdão;
9.4. determinar à Sefip que adote medidas para:
9.4.1. esclarecer à unidade jurisdicionada que poderão ser editados novos atos de aposentadoria em favor dos interessados, desde que escoimados das irregularidades verificadas nos presentes autos, a serem submetidos a novo julgamento pelo Tribunal, nos termos dos arts. 260, caput, e 262, § 2º, do RITCU;
9.4.2. analisar mais detidamente a questão relativa ao tempo de serviço de atividade insalubre averbado pelo interessado Valter Casseti (XXX.038.458-XX) na hipótese de ser editado novo ato de aposentadoria em seu favor, conferindo tratamento prioritário à análise do referido ato, dispensando-se a análise do controle interno, realizando-se, ainda, se for o caso, a oitiva do interessado caso seja constatada alguma irregularidade;
9.4.3. monitorar o cumprimento do item 9.3 da presente deliberação, representando ao Tribunal em caso de não atendimento. (sublinhamos) 
HISTÓRICO
2.	O ato de alteração da concessão de aposentadoria do recorrente foi considerado ilegal em razão de cálculo indevido da parcela de quintos denominada "FC judicial".  
2.1. Irresignado, o recorrente interpôs o presente pedido de reexame, que se fundamenta nas alegações que, adiante, passar-se-á a relatar.
EXAME DE ADMISSIBILIDADE
3.	Reitera-se o exame preliminar de admissibilidade (peça 41) , ratificado à peça 44 pelo Excelentíssimo Senhor Vital do Rêgo, que entendeu pelo conhecimento do recurso, uma vez que preenchidos os requisitos do art. 48 da Lei 8.443/1992, c/c os arts. 285 e 286, parágrafo único, do RI/TCU, suspendendo-se os efeitos dos itens 9.1 e 9.3.2 do Acórdão 2236/2019-TCU-Primeira Câmara.
EXAME DE MÉRITO
4.	Constitui objeto do presente recurso definir se o cálculo da parcela "FC judicial" está correto, particularmente em relação à inclusão da Gratificação de Estímulo à Docência - GED.
5.	Da possibilidade de manutenção do pagamento da parcela "FC judicial" da forma concedida 
5.1. Defende a licitude dos pagamentos da FC judicial, na forma concedida pela UFG, com base nas seguintes alegações:
5.2. Diz, após transcrever parte do relatório da peça 34, que a SEFIP "consignou no seu parecer que o cálculo da FC Judicial está incorreto pelo fato da sentença não ter determinado que a GED fizesse parte da base de cálculos dos quintos de FC, concluindo que o ato 'está ilegal', mas este não foi o critério fixado no item 9.1.2 do AC-835/2012 [do Plenário];
5.3. Afirma que é verdade que "a sentença proferida nos autos do MSC-2000.35.00.002343-1 se limitou 'a coibir decesso remuneratório', mas também é vero que ela não determinou a transformação da vantagem de 'quintos de FC' em VPNI", sendo que, em 2008, a UFG, baseado no mesmo entendimento do Tribunal de que as decisões judiciais não determinaram que as funções incorporadas fossem "calculadas ad aeternum com base nos parâmetros da Portaria 474//987-MEC" transformou a vantagem de "quintos de FC" em VPNI.
5.4. Sustenta que o Tribunal, por estar ciente de que as decisões judiciais favoráveis aos servidores, prolatou o Acórdão 835/2012-TCU-Plenário, definindo "os parâmetros que a UFG deveria seguir para recalcular o valor da vantagem dos 5ºs de FC, de forma a adequá-lo ao valor que ele, servidor, estava recebendo na data da intimação/publicação da sentença, o que foi feito em relação ao [seu caso], que se enquadra nas disposições contidas no item 9.1.2 do AC-835/2012".
5.5. Informa que "em 24/2/2000, marco temporal utilizado para recalculo do valor da referida VPNI do [seu caso], o valor da GED de aposentado já integrava, desde JUL/98, a base de apuração do valor dos 5ºs de FC".
5.6. Advoga que se a UFG excluir o valor do GED do cálculo da parcela estará "descumprindo a coisa julgada que coibiu o decesso remuneratório e as disposições contidas no item 9.1.2 do AC-835/2012";
5.7. Aduz que em momento algum constou nas razões do Acórdão recorrido que "a UFG agiu em desconformidade com os critérios fixados no item 9.1.2 do AC 835/2012", mas, da forma que constou no voto condutor da deliberação, a universidade "está sendo compelida a aplicar à situação do [seu caso] os critérios fixados no item 9.3.2 do Acórdão 2236/2019-TCU-Primeira Câmara (§ 15 do Voto) , ou seja, a UFG está sendo compelida a descumprir, a anular, os atos praticados em consonância com os critérios fixados no item 9.1.2 do AC-835/2012";
5.8. Sustenta que "retroagir à data de JAN/95 para apurar a quantia inicial contraria a ordem concessiva de segurança que impediu a UFG de reduzir o valor nominal da vantagem denominada de 5°s/l0°s/VPNI de FC, assim como os critérios fixados no item 9.1.2 do AC-835/2012, cuja finalidade específica é direcionada à regularização da situação de servidores da UFG, com decisões judiciais favoráveis, nos termos ali dispostos".
5.9. Alega, por último, que passou a receber a partir de jan/2015 a valor de R$ 4.548,41 com os critérios estabelecidos no item 9.1.2 do Acórdão 835/2012, que corresponde "à quantia inicial apurada na data da publicação do provimento jurisdicional de 1º grau", razão pela qual pede que seja reexaminada "a questão da apuração do valor da sua VPNI (5°s de FC) , desta feita tendo como fundamento os critérios fixados no item 9.1.2 do AC-835/2012, e as provas carreadas para estes autos, a que se referem os §§15, 16 e 32 do Relatório do AC-5929/2015 (peças 23 e 24) " e que seja aplicado ao caso o que foi decidido pelo Plenário na Sessão de 6/6/2007, autorizando o registro do ato, pois a UFG já corrigiu a irregularidade ao aplicar ao seu caso o critério fixado no item 9.1.2 do Acórdão 835/2012.
Análise:
6.	De início, convém transcrever excerto do voto condutor do Acórdão recorrido que sintetiza o entendimento do Tribunal acerca da "FC judicial" (peça 33) :
6. No que diz respeito à parcela denominada "quintos de função comissionada" paga sob a forma de rubrica judicial, cumpre inicialmente esclarecer que, até a edição da Lei 8.168/1991, o Plano Único de Classificação e Retribuição de Cargos e Empregos (PUCRCE) , aplicável aos servidores das instituições federais de ensino, previa o pagamento de retribuição própria - sob a designação de função de confiança (FC) - pelo exercício de atividades de direção, chefia e assessoramento.
7. À época, nos termos da Portaria 474/1987- MEC, o cálculo do valor das FC tinha por base a remuneração do professor titular da carreira de magistério superior, com doutorado e em regime de dedicação exclusiva. Com o advento da Lei 8.168/1991, tais funções foram transformadas em cargos de direção (CD) e em funções gratificadas (FG) , ambas as categorias com padrão remuneratório inferior ao das antigas FC e sem correlação com os vencimentos dos cargos do magistério.
8. Estabeleceu-se, então, certa controvérsia quanto à retribuição que seria devida aos servidores então investidos em funções de confiança que, sem solução de continuidade, permaneceram no exercício dos cargos de direção e das funções gratificadas resultantes da transformação. Essa controvérsia aumentou com a edição a Lei 8.911/1994, que disciplinou a incorporação de quintos, admitindo, inclusive, o aproveitamento do tempo de serviço prestado sob o regime celetista.
9. No âmbito desta Corte, a matéria foi pacificada com o advento da Decisão 235/1998 - 1ª Câmara, que, modificando o entendimento anterior, deixou assente que:
"a retribuição pelo exercício de cargos de direção e funções gratificadas iniciado após o advento da Lei nº 8.168/91 deve observar os valores estipulados naquele diploma, preservando-se a retribuição, com base no valor das funções de confiança transformadas, dos servidores que as exerciam e continuaram no exercício dos cargos de direção e das funções gratificadas resultantes da transformação, bem como o valor dos quintos incorporados com base no exercício das funções de confiança transformadas, tanto para os servidores ativos quanto para os aposentados" (subitem 8.2.3 - grifei) .
10. Ressalte-se que a Justiça Federal, em muitos julgados, reconheceu a legitimidade da Portaria 474/1987-MEC para fixar os valores das funções comissionadas instituídas com base na Lei 7.596/1987, expedida com amparo no art. 64 do Decreto 94.664/1987. Reconheceu também que os quintos incorporados, na vigência dessas normas, não podem ser reduzidos em virtude da transformação das funções de confiança em cargos de direção pela Lei 8.168/1991, sob pena de ofensa aos princípios do direito adquirido e da irredutibilidade de vencimentos. O STF também deliberou sobre a impossibilidade de se proceder à respectiva redução da remuneração, devendo ser preservados os valores estabelecidos na Portaria 474/1987- MEC
11. Tem-se, assim, que as decisões judiciais limitaram-se a coibir o decesso remuneratório decorrente da transformação das FC em CD determinada pela Lei 8.168/1991. Não houve, em nenhum momento, determinação para que as funções incorporadas sejam calculadas ad aeternum com base nos parâmetros da Portaria 474/1987- MEC, mesmo sobre vantagens criadas posteriormente em virtude da edição de novos planos de carreira.
12. Outro, aliás, não é o entendimento desta Corte de Contas, que se pacificou no sentido de ser legítima a incorporação de quintos de FC com base nos critérios definidos pela Portaria 474/1987- MEC, sendo, contudo, ilegais os reajustes das FC pelos mesmos índices concedidos pelas leis subsequentes que reestruturaram as carreiras das IFES ao longo do tempo, conforme entendimento subjacente ao Acórdão 1283/2006-TCU-Segunda Câmara.
13. Nesse sentido, o Plenário deste Tribunal, por meio do Acórdão 835/2012, da Relatoria do Ministro Augusto Nardes, definiu os critérios para o cálculo das incorporações de quintos e opção dos servidores aposentados das IFES, a saber: 
"a) Para os servidores que não ajuizaram ações judiciais (ou para os que o fizeram, mas não lograram êxito, em decisão transitada em julgado) , as parcelas de quintos com amparo na Portaria MEC nº 474/87 que tenham iniciado o seu exercício até 31/10/1991 devem ser pagas sob a forma de VPNI, ajustando-se o valor da parcela ao que era devido em 1º/11/1991, data de eficácia da Lei nº 8.168/1991, devidamente atualizado, desde então, exclusivamente pelos reajustes gerais concedidos ao funcionalismo, conforme preceitua o § 1º do art. 15 da Lei nº 9.527/1997; 
b) Para os servidores que obtiveram decisões judiciais favoráveis transitadas em julgado, confirmadas em grau de recurso, os quintos de FCs devem ser calculados adequando-se o valor nominal às condições deferidas na sentença, de modo que a quantia inicial seja apurada na data da publicação do provimento jurisdicional de 1º grau e, a partir daí, transformada em VPNI, atualizada exclusivamente pelos reajustes gerais concedidos ao funcionalismo, conforme preceitua o § 1º do art. 15 da Lei nº 9.527/1997."
14. Em razão do exposto, o TCU tem admitido, para o pagamento de FC, os valores constantes da tabela referencial do Sistema Integrado de Administração de Recursos Humanos do Poder Executivo (Siape) , apresentando-se ilegítima a rubrica judicial relativa a quintos de FC que se encontra em desacordo com a referida tabela e os critérios definidos no Acórdão 835/2012-TCU-Plenário.
15. E conforme a jurisprudência mencionada desta Corte de Contas, a tabela que efetivamente representaria os valores da VPNI integral para cada FC seria a seguinte:
	FUNÇÃO
	BC - R$ (*) 
	%
	VALOR - R$
	Reajustes Gerais (**) 
	Valor Total da VPNI Integral

	FC-1
	3.169,37
	80
	5.704,86
	1,04535
	5.963,58

	FC-2
	3.169,37
	65
	5.229,46
	1,04535
	5.466,61

	FC-3
	3.169,37
	55
	4.912,52
	1,04535
	5.135,30

	FC-4
	3.169,37
	40
	4.437,11
	1,04535
	4.638,34

	FC-5
	3.169,37
	30
	4.120,18
	1,04535
	4.307,03

	FC-6
	3.169,37
	20
	3.803,24
	1,04535
	3.975,72

	FC-7
	3.169,37
	0
	3.169,37
	1,04535
	3.313,10

* Remuneração do cargo de Professor Titular com dedicação exclusiva e doutorado em janeiro/1995 - vencimento mais GAE, no percentual de 160%, instituída pela Lei Delegada 13/1992, majorada pela Lei 8.676/1993.
** Aumentos lineares de 1995 a 2013 (1% + 3,5% = 1,01 x 1,035) .
6.1. Nota-se que o Tribunal, em alinhamento com o que foi decidido pelo poder Judiciário, tem entendimento consolidado sobre a matéria e fixou parâmetros objetivos acerca do cálculo das rubricas referentes ao "FC judicial".
6.2. No caso concreto do recorrente, foi constatado que o valor da rubrica é superior aos parâmetros estabelecidos pelo TCU, conforme consta do relatório e voto que embasam o Acórdão recorrido. A propósito naquele está registrado o seguinte (peça 34) :
a.2) Ato de Valter Cassetti
31. O servidor Valter Cassetti tem direito a 4/5 de FC-5 que deveriam corresponder a R$ 3.445,62 [R$ 4.307,03 x 80%], e, no entanto, está recebendo duas rubricas judiciais uma no valor de R$ 4.548,41 e outra no valor de R$ 1.003,54 (peça 25) . 
32. Consultando-se a memória do cálculo efetuado pela Universidade para o pagamento da parcela (peça 24, p. 6-7) , constatou-se a inclusão na base de cálculo da Gratificação de Estímulo à Docência (GED) . A sentença que concedeu o pagamento de FC Judicial ao interessado (peça 13, p. 18-83) , não determinou que a GED fizesse parte da base de cálculo dos quintos de FC. Assim, tal inclusão viola jurisprudência do Tribunal e não conta com amparo judicial.
33. É pacífico o entendimento do TCU de que a inclusão da parcela da GED no cálculo dos quintos de FC é irregular, na medida em que tal gratificação foi instituída em data posterior à conversão dos quintos incorporados em VPNI (Acórdão 1283/2006-TCU-Segunda Câmara, 835/2012-Plenário, 4062/2014-1ª Câmara) . Aliás, outro não é o posicionamento predominante na esfera judicial. Pode se citar a decisão do Superior Tribunal de Justiça (STJ) , na apreciação do REsp 549.899/RS:
ADMINISTRATIVO. SERVIDOR PÚBLICO. TRANSFORMAÇÃO DE FC'S INCORPORADAS PARA VANTAGEM PESSOAL NOMINALMENTE IDENTIFICADA. LEI Nº 9.527/97. MANUTENÇÃO DA FORMA DE REAJUSTE. INEXISTÊNCIA DE DIREITO ADQUIRIDO A REGIME JURÍDICO. INCLUSÃO DA GED NA BASE DE CÁLCULO DA VPNI. BIS IN IDEM.
1. Consoante pacífico entendimento das Cortes Superiores, não há direito adquirido a regime jurídico, não havendo que se falar em direito à manutenção dos critérios de reajustes de Funções Comissionadas transformadas em Vantagem Pessoal Nominalmente Identificada. Vantagem sujeita exclusivamente à atualização decorrente da revisão geral da remuneração dos servidores públicos federais.
2. O percentual incorporado da Gratificação de Estímulo à Docência, a teor do art. 6º da Lei nº 9.678/98, está sujeito aos índices de reajuste geral concedidos aos servidores públicos federais civis. Eventual inclusão na base de cálculo da VPNI configuraria bis in idem.
34. Diante do exposto, está ilegal o ato de aposentadoria de Valter Cassetti, em função do cálculo incorreto da FC Judicial.
6.3. O recorrente sustenta que foi beneficiado por provimento judicial nos autos do MSC-2000.35.00.002343-1, o que está em consonância com a informação contida no demonstrativo do cálculo da parcela elaborado pela UFG (pág. 6 da peça 24) , mencionado na instrução da Sefip, conforme transcrição do item anterior, e na qual foi consignado que a sentença que concedeu o pagamento de FC Judicial ao ora recorrente está inserida nas páginas 18-83 da peça 13 e de que a mesma não determinou que a GED fizesse parte da base de cálculo dos quintos de FC. No entanto, nota-se que se trata de outro MS (n° 2000.35.00.003634-5/GO) ajuizado pelo Sr. Valter Cassetti e outros servidores da UFG, mas que, no caso do ora recorrente, o pedido para manter a parcela de quintos com base na Portaria nº 474/87-MEC acabou sendo julgado improcedente e cassou a liminar anteriormente concedida, conforme dispositivo da sentença a seguir reproduzido (pág. 30 da peça 13) e mantida pelo Tribunal Regional Federal da 1ª Região (pág. 83 da peça 13) :
Assim, diante do que ficou acima exposto, JULGO PROCEDENTE O PEDIDO e CONCEDO A SEGURANÇA para assegurar aos impetrantes, ADOLFO RIBEIRO VALADARES, ALBENONES JOSÉ DE MESQUITA, BENEDITO DIAS DE OLIVEIRA, ELY GUIMARÃES DOS SANTOS EVANGELISTA, EURÍPEDES LAURINDO LOPES e ILKA MARIA DE ALMEIDA MOREIRA, o direito de continuarem a receber os seus vencimentos com as vantagens decorrentes das funções comissionadas na forma acima mencionada, consoante a sistemática da Lei n° 7.596/87, regulamentada pelo Decreto n° 94.664/87 e operacionalizada pela Portaria n° 474/87-MEC e JULGO IMPROCEDENTE O PEDIDO e DENEGO A SEGURANÇA aos impetrantes VALTER CASSETI, VERA MARIA DE MOURA ALMEIDA, ARMANDO RAMOS e JOAQUIM TOME DE SOUZA, cassando a liminar, em relação a eles. (destacamos e sublinhamos) 
6.4. Em que pese o Sr. Valter Cassetti não ter sido contemplado por essa decisão proferida MS n° 2000.35.00.003634-5/GO é possível que tenha sido nos autos do MSC-2000.35.00.002343-1, conforme o registro da própria UFG (pág. 6 da peça 24) , pois trata de demanda ajuizada pela ADUFG-SSIND - Associação dos Docentes da Universidade Federal de Goiás - Seção Sindical da ANDES, a qual o ora recorrente é filiado (pág. 2 da peça 24) , conforme informação encaminhada ao Tribunal por ele em resposta à oitiva antes da prolação do Acórdão recorrido, sendo, portanto, um dos beneficiários da decisão adotada pelo poder Judiciário neste MS.
6.5. Na consulta realizada ao sítio do TRF da 1ª Região foi identificado o seguinte acerca do julgamento do MSC-2000.35.00.002343-1, conforme relatório e voto do Sr. Juiz Velasco Nascimento que embasou o julgamento da apelação interposta contra os termos da sentença proferida em primeira instância (peça 48) :
Relatório
Trata-se de apelações interpostas por ADUFG-SSIND - Associação dos Docentes da Universidade Federal de Goiás - Seção Sindical da Andes e pela Universidade Federal de Goiás contra sentença prolatada pelo ilustre Juiz Federal da 9ª Vara/GO, Dr. Euler de Almeida Silva Junior, que, nos autos do Mandado de Segurança Preventivo nº . 2000.35.00.002343-1/GO, concedeu a segurança postulada, "para afastar a aplicação da GQ 203 - AGU sobre os vencimentos e proventos e/ou pensão dos substituídos da Impetrante constante da relação de fls. 476/8 que até 31/10/91 tiveram os adicionais pelo exercício de função incorporados aos respectivos vencimentos, proventos ou pensão, ou preencheram os requisitos para tal efeito (complemento de interstício) " (fl.553) .
A Associação interpôs o seu recurso com finalidade única de ver excluído do texto da sentença a parte que declara que "os substituídos da impetrante possuem direito à transformação em vantagem pessoal nominalmente identificada dos valores nominais que excederem à transformação de FC's em CD's e FG... em razão da referida declaração não ter sido pleiteada na inicial" (fl. 574) .
Sustenta que aquela parte do dispositivo vulneraria a impossibilidade de redução dos valores dos quintos incorporados, o que se contraporia ao restante do dispositivo da sentença. Assevera, ainda, que aquele trecho se consubstancia em um provimento ultra-petita, porque, segundo afirma, a referida declaração não teria sido objeto da tutela mandamental pleiteada.
Pugnou, por fim, pelo provimento do recurso, para que seja retirado o trecho supracitado da sentença recorrida.
Por sua vez, a Universidade Federal de Goiás sustentou, em suas razões recursais (fls. 565/569) , em síntese, que a União Federal - Tribunal de Contas da União, deveria ter sido chamada à lide na condição de litisconsorte passivo necessário, "eis que os impetrantes são servidores inativos, cujos atos da passagem da ativa para inatividade, foram analisados por aquele Tribunal".   
Asseverou, ainda, que os causídicos que patrocinam os impetrantes/apelados, em razão de suas condições de servidores remunerados pela Universidade Federal de Goiás, estariam exercendo irregularmente a profissão, pois estariam legalmente impedidos de exercê-la contra quem lhes remunera.
Pugnou a Universidade pelo provimento do recurso interposto.
 (...) 
Voto
 (...) 
Exposta toda a questão fático-jurídica, constata-se existir relevância nos fundamentos articulados pela impetrante, ora recorrida. Primeiro porque conquanto tenha a AGU, no ato atacado, verberado a ilegalidade da Portaria MEC nº 474/87, o fato é que a Constituição vigente à época de sua edição dava ao Presidente da República o poder de aprovar quadros de pessoal e fixar-lhes vencimentos, especialmente com relação às autarquias.
Além disso, o art. 12 do Decreto-lei nº 200/67, também em plena eficácia, facultava ao Presidente da República o poder de delegar competência aos Ministros de Estado, dispositivo que fora recepcionado pelo inciso IV, art. 85 da E.C. nº 01/69, culminando com a edição do Decreto nº 94.664/87 que atribui ao Ministro de Estado da Educação o poder de editar normas com vistas à execução da política do pessoal a ele subordinado.
Por isso que não vejo qualquer eiva de ilegalidade na edição da Portaria MEC nº 474/87.
 (...) 
Também é de ver-se que o ato ameaçador do direito dos impetrantes, objeto da impetração, com respaldo no Parecer AGU/GQ 203/99, é extemporâneo e de nenhuma eficácia porquanto fulminado pela decadência conforme previsto no art. 54 da Lei nº 9.784/91 já que datado de 06.12.99, portanto, mais de doze anos depois da edição da Portaria MEC nº 474/87.
Patente, pois, é a ilegalidade do ato ameaçador do direito líquido e certo dos associados da impetrante de manter incorporados aos seus vencimentos os quintos, cujo direito adquiriram na vigência da Portaria MEC nº 474/87
Seu direito está garantido pela regra do art. 5º, inciso XXXVI c/c art. 37, XV da vigente Constituição Federal (Direito Adquirido e Irredutibilidade de Vencimentos) .
 (...) 
É de ser repisado, ainda, que a norma que efetivamente atribuiu aos associados da Impetrante o direito de incorporar aos seus vencimentos os valores das funções comissionadas que exerceram, é a Lei nº 6.732/79, que não padece de nenhum vício que possa infirmar a sua validade, consubstanciando-se em norma perfeita e acabada, apta a produzir os efeitos para os quais foi editada.
Portanto, as incorporações dos quintos em questão são direitos adquiridos dos associados da apelada, totalmente incorporados ao seu patrimônio jurídico, o que nas palavras de Celso Bastos, "constitui-se num dos recursos de que se vale a Constituição para limitar a retroatividade da lei. Com efeito, esta está em constante mutação; o Estado cumpre o seu papel exatamente na medida em que atualiza suas leis. No entretanto, a utilização da lei em caráter retroativo, em muitos casos, repugna porque fere situações jurídicas que já tinham por consolidadas no tempo, e esta é uma das fontes principais da segurança do homem na terra". Ademais, não se pode olvidar que o direito adquirido é tutelado diretamente pela Constituição Federal, em seu art. 5º, inciso XXXVI e a irredutibilidade de vencimentos no seu art. 37, XV.
Incensurável, pois, a sentença recorrida neste aspecto.
Todavia, quanto à apelação da Associação dos Docentes, verifico que, embora a declaração prolatada na sentença, motivo do inconformismo da Impetrante,  não tenha sido objeto da tutela pleiteada na petição inicial do mandado de segurança, é descabido falar-se em nulidade da referida decisão monocrática que merece, no entanto, ser reformada parcialmente para adequar-se ao pedido, conforme já assentado nesta Turma em julgado recente, fixando que o vício de julgamento ultra petita "não implica na nulidade do julgado mas no simples decote do excesso" (AC 1997.01.00.014886-0/MG, DES. FEDERAL CARLOS MOREIRA ALVES, SEGUNDA TURMA, DJ 29/08/2002 pág. 44) 
Com tais considerações, rejeito as preliminares, nego provimento à apelação da Universidade Federal de Goiás e à remessa oficial, tida por interposta. Dou provimento à Apelação da ADUFG-SSIND - ASSOCIAÇÃO DOS DOCENTES DA UNIVERSIDADE FEDERAL DE GOIÁS - SEÇÃO SINDICAL DA ANDES, para afastar do dispositivo da sentença o seguinte trecho: "os substituídos da impetrante possuem direito à transformação em vantagem pessoal nominalmente identificada dos valores nominais que excederem à transformação de FC's em CD's e FG", por ser a decisão, no particular, ultra petita.
6.6. Vê-se que a deliberação adotada no referido MS 2000.35.00.002343-1/GO, cujo acórdão do TRF da 1ª Região transitou em julgado em 19/02/2003 (peça 50) , assegurou aos servidores que até 31/10/91 incorporaram ou preencheram os requisitos para incorporação de parcelas de quintos com base nos valores definidos pela Portaria nº 474/87-MEC, para evitar decesso remuneratório decorrente da  transformação de FC's em CD's e FG's pela Lei 8.168/1991, que ensejou o Parecer AGU/GQ 203/99, ameaçando o direito dos servidores que havia adquirido o direito da incorporação nos termos da Lei nº 6.732/79. A sentença proferida no MS, como nos demais casos julgados procedentes pelo poder Judiciário, afastou a aplicação da GQ 203 - AGU sobre os proventos dos servidores, a exemplo do Sr. Valter Cassetti. 
6.7. Assim, o caso do Sr. Valter Cassetti, como um dos beneficiários do provimento judicial do referido MS, enquadra-se na situação prevista no item 9.1.2. do Acórdão 3004/2009-TCU-Plenário com a nova redação dada pelo item 9.2 do Acórdão 835/2012-TCU-Plenário, qual seja:
"9.1.2. para os servidores que obtiveram decisões judiciais favoráveis transitadas em julgado, confirmadas em grau de recurso, recalcule os quintos de FCs adequando o valor nominal às condições deferidas na sentença, de modo que a quantia inicial seja apurada na data da publicação do provimento jurisdicional de 1º grau e, a partir daí, transformada em VPNI, atualizada exclusivamente pelos reajustes gerais concedidos ao funcionalismo, conforme preceitua o § 1º do art. 15 da Lei nº 9.527/1997."
6.8. A sentença no caso em exame foi prolatada, de forma precária (liminar) , no ano de 2000 e definitiva em 2001 (peça 51) , tendo assegurado, conforme transcrição em destaque no item 6.5 deste exame, o afastamento da aplicação da GQ 203 - AGU sobre os proventos dos servidores, não fazendo menção a Gratificação de Estímulo à Docência (GED) , razão pela qual não pode ser incorporada à VPNI apurada das parcelas de quintos, conforme constou do relatório que embasa o Acórdão recorrido, cujo excerto foi transcrito no item 6.2 deste exame.
6.9. Convém registrar que o fato de o TRF da 1ª Região ter reformado a sentença proferida no MS, por considerar que a decisão, no particular, foi ultra petita, em relação à determinação para que fosse pago a diferença entre os antigos valores de FCs e os novos de CD's e FG's não é óbice para a constituição da VPNI dos quintos do ora recorrente, pois são situações distintas, já que a VPNI não é da diferença de valores dos antigos FC's (maiores) para os novos CD's e FG's (menores) , mas da própria parcela de quintos, como um todo, calculada com base na fórmula da Portaria nº 474/87-MEC, bem como da disposição prevista no §1º do art. 15 da Lei nº 9.527/1997, que transformou o valor da incorporação de quintos/décimo em VPNI para todos os servidores da administração pública, sujeita exclusivamente à atualização decorrente da revisão geral da remuneração dos servidores públicos federais.
6.10. Ainda sobre a GED, convém transcrever excerto do voto condutor do Acórdão 164/2019-TCU-Primeira Câmara, no qual se considerou irregular sua inclusão no cálculo da FC judicial mesmo que a sentença tenha assim determinado, o que torna mais indevida sua inclusão no caso em análise, já que a deliberação proferida no MS 2000.35.00.002343-1, como visto, não menciona a GED:
9. A GED foi uma vantagem criada por força da Lei 9.678/1998, ou seja, em data posterior à transformação da parcela de quintos em VPNI, razão pela qual ela não poderia ser incluída na base de cálculo da função incorporada. A Sefip advoga que a inclusão da vantagem estaria protegida por decisão judicial. Entretanto, o Supremo Tribunal Federal, no âmbito do RE 638.115, em sede de repercussão geral, decidiu ser indevida a incorporação de quintos no período de 9/4/1998 a 4/9/2001, por ofensa explícita ao princípio da legalidade, tendo sido lavrada a seguinte ementa:
"Recurso extraordinário. 2. Administrativo. 3. Servidor público. 4. Incorporação de quintos decorrente do exercício de funções comissionadas no período compreendido entre a edição da Lei 9.624/1998 e a MP 2.225-48/2001. 5. Impossibilidade. 6. Recurso extraordinário provido."
10. Convém repisar, por oportuno, o seguinte trecho do voto proferido pelo Ministro Gilmar Mendes naquela oportunidade:
"Nesses termos, tendo em vista que o pagamento dos quintos incorporados no período entre 8.4.1998 até 4.9.2001 foi declarado inconstitucional e refere-se a relação jurídica de trato continuado, há que se reconhecer a necessidade de cessação imediata do pagamento da mencionada verba, sem que isso caracterize afronta à coisa julgada e sem que seja necessário o ajuizamento de ação rescisória.
Da mesma forma, os efeitos das decisões administrativas, que reconheceram o referido direito aos servidores com base em hipótese considerada inconstitucional pelo STF, não devem subsistir, devendo o pagamento ser cessado imediatamente." (grifos inseridos) 
11. Ainda por ocasião do RE 638.115, foi prolatada, em sede de embargos de declaração, decisão com a seguinte ementa:
"Embargos de declaração no recurso extraordinário. 2. Repercussão Geral. 3. Direito Administrativo. 4. Servidor público. 5. Incorporação de quintos decorrente do exercício de funções comissionadas no período compreendido entre a edição da Lei 9.624/1998 e a MP 2.225-48/2001. Impossibilidade. 6. Cessada a ultratividade das incorporações em qualquer hipótese, seja decorrente de decisões administrativas ou de decisões judiciais transitadas em julgado. RE-RG 730.462, Rel. Min. Teori Zavascki. 7. Ausência de omissão, contradição ou obscuridade. 8. Embargos rejeitados." (destaque acrescido) 
12. Por aí se vê que nem mesmo decisões judiciais transitadas em julgado têm o condão de fazer permanecer a vantagem dos quintos incorporados ou de vantagens incluídas em sua base de cálculo após a edição da Lei 9.624/1998, conforme expressamente definido pelo STF. Nessa linha, diversos são os jugados do TCU, a exemplo dos Acórdão 5380/2016-TCU-Segunda Câmara, 5.925/2016-TCU-2ª Câmara, 9.719/2016-TCU-2ª Câmara, 1.116/2017-TCU-2ª Câmara, 3.075/2017-TCU-2ª Câmara, 8.588/2017-TCU-2ª Câmara e 1.972/2017-TCU-Plenário. (destaques do original) 
6.11. Salienta-se também que a GED, como parcela autônoma e não inclusa na VPNI dos quintos da FC judicial, pode vir até ser paga aos aposentados e pensionistas desde que atendam as disposições previstas no art. 5º da Lei 9.678/98, como consignado no voto condutor do Resp 549.899-RS, mencionado pela unidade técnica nas razões que levaram a prolação do Acórdão recorrido e cuja ementa foi transcrita no item 6.2 deste exame:
Correta a exposição do il. Relator do aresto recorrido (fls. 153/4) :
"A Lei nº 9.678/98, que instituiu a Gratificação de Estímulo à Docência no Magistério Superior, estabeleceu, no seu artigo 5º, a possibilidade da GED também ser percebida pelos inativos e pelos beneficiários de pensão, de acordo com o critério estabelecido no 'caput' (média aritmética dos pontos obtidos nos últimos 24 meses) , ou pelo critério estabelecido no § 1º do mesmo dispositivo legal, ou seja, nos limites fixados pela lei (60% do máximo de pontos fixados no § 1º do artigo 1º da referida lei) , à semelhança do tratamento conferido àqueles professores que, por se encontrarem regularmente afastados ou no exercício de cargo de natureza especial ou DAS 6, 5 ou 4 (§§ 1º, 3º e 4º do art. 4º da Lei nº 9.678/98) , também não pudessem se submeter ao processo de avaliação. Porém, disso não decorre a conclusão de que o pagamento da GED deva ser incluído na base de cálculo por ocasião da fixação dos valores das funções incorporadas, como pretendem as autoras, sob pena de se desvirtuar a essência deste instituto. A Gratificação de Estímulo à Docência, no caso, constitui uma gratificação autônoma e contingente criada com o intuito de incentivar o aprimoramento do trabalho técnico dos professores de 3º Grau, vinculando o beneficiário às exigências previstas na lei para a sua aquisição. Desta forma, parece-me totalmente descabida a pretensão das autoras em ver incluída esta gratificação na base de cálculo das Funções Comissionadas incorporadas, a uma, porque esse não era o objetivo da Lei nº 9.678/98, a duas, porque este diploma legal não pretendia corrigir as FC's incorporadas pelo percentual fixado para a GED.
Finalmente, e na linha adotada pela sentença, a inclusão da GED na base de cálculo das FC's incorporadas na forma pretendida pelas autoras constituir-se-ia um verdadeiro bis in idem, sem qualquer previsão legal..." (sublinhamos) 
6.12. Nessa linha, cabe a UFG, por ocasião da emissão de novo ato concessório ao recorrente escoimados das irregularidades apontadas no Acórdão recorrido, avaliar se o Sr. Valter Cassetti atende as condições legais para receber a GED de forma autônoma, já que sua inclusão no cômputo da VPNI da FC judicial é indevida.   
6.13. Assim, não procedem as alegações do recorrente de que o Tribunal ao considerar ilegal seu ato concessório, em razão do cálculo indevido da parcela "FC judicial", está descumprindo a coisa julgada que coibiu o decesso remuneratório e as disposições contidas no item 9.1.2. do Acórdão 3004/2009-TCU-Plenário com a nova redação dada pelo item 9.2 do Acórdão 835/2012-TCU-Plenário, pois, conforme demonstrado, o valor que o ora recorrente faz jus à parcela "FC judicial", na forma de VPNI, é de R$ 3.445,62, não podendo a GED ser inclusa nela, embora isso não impeça que a UFG avalie a possibilidade, conforme as disposições da Lei 9.678/98, do seu pagamento ao Sr. Valter Cassetti, em parcela autônoma, por ocasião da emissão do novo ato concessório a ser disponibilizado ao Tribunal para apreciação. Também não é possível acolher seu pedido para que seja registrado o ato, na linha do que foi decidido pelo Plenário na Sessão de 6/6/2007, pois a concessão contém vício e está dando margem a pagamentos indevidos, pois a FC judicial foi calculada indevidamente e a maior.
6.14. Assim, não há como acolher as alegações apresentadas pelo recorrente, devendo ser ajustada a parcela impugnada, nos termos do Acórdão recorrido. 
CONCLUSÃO
7.	Em face da análise das razões recursais apresentadas, concluiu-se que está incorreto o cálculo da parcela denominada "FC judicial" e de que não pode ser inclusa no seu valor a GED, devendo a UFG corrigir os pagamentos indevidos dos proventos ao Sr. Valter Cassetti, sem prejuízo que, à luz das disposições da Lei 9.678/98, a universidade avalie, por ocasião da emissão de novo ato concessório, a possibilidade de pagamento da GED de forma autônoma a ele. Assim, não foram trazidos aos autos nenhum argumento que detenha o condão de modificar o julgado de origem, Acórdão 2236/2019-TCU-Primeira Câmara.
ROPOSTA DE ENCAMINHAMENTO
8. Ante o exposto, submetem-se os autos à consideração superior, propondo-se, com fundamento no art. 48 da Lei 8.443/1992 c/c os artigos 285 e 286, parágrafo único, do RI/TCU:
a) conhecer do recurso e, no mérito, negar-lhe provimento; e
b) cientificar ao recorrente e os demais interessados do acórdão que vier a ser prolatado, ressaltando-se que o relatório e o voto que o acompanharem podem ser consultados no endereço www.tcu.gov.br/acordaos, no dia seguinte ao de sua oficialização.
2. 	O Ministério Público, representado nos autos pelo Procurador Dr. Sergio Ricardo Costa Caribé, manifestou-se de acordo com a proposição da unidade técnica (peça 54) . 
	É o Relatório.

Maria Isabel Silva Dias (OAB/GO 13.796) e outros.

Procurador Sergio Ricardo Costa Caribé.

APOSENTADORIA. ATO DE ALTERAÇÃO. CÁLCULO INCORRETO DA PARCELA DENOMINADA "FC JUDICIAL". INCLUSÃO INDEVIDA EM SEU VALOR DA GED. ILEGALIDADE DO ATO CONCESSÓRIO E NEGATIVA DE REGISTRO. PEDIDO DE REEXAME. CONHECIMENTO. RAZÕES INSUFICIENTES PARA ALTERAR O JUÍZO. NEGATIVA DE PROVIMENTO.

APOSENTADORIA (APOS)

Secretaria de Recursos (Serur).

Aprecia-se, nesta oportunidade, pedido de reexame interposto por Valter Casseti contra o Acórdão 2236/2019-TCU-Primeira Câmara, por meio do qual esta Corte de Contas considerou ilegal ato de aposentadoria emitido em favor do recorrente em virtude da percepção de quintos auferidos com base na Portaria-MEC 474/1987, em desacordo com o entendimento consolidado no Acórdão 835/2012-TCU-Plenário. Isso porque, no cálculo da vantagem, foi incluída a Gratificação de Estímulo à Docência - GED, parcela criada a partir da edição da Lei 9.678 de 6 de julho de 1998.
Em síntese, o recorrente argumenta em suas razões (peça 40) que a decisão judicial que o ampara sustenta a inclusão da GED no cálculo da incorporação inquinada pelo acórdão recorrido. Além disso, o recorrente defende que a exclusão da referida gratificação do cálculo dos quintos culminaria em decesso remuneratório, descumprindo a coisa julgada que se formou coibindo tal redução.
A Serur propõe conhecer do recurso e, no mérito, negar a ele provimento. A unidade técnica, após analisar os argumentos apresentados pelo recorrente, concluiu que o cálculo da parcela denominada "FC judicial" está incorreto já que não poderia ter sido incluída, em seu valor, a GED. 
O Ministério Público junto ao TCU, em sua manifestação regimental, acompanhou a proposta da unidade técnica.
-II-
Quanto à admissibilidade, ratifico o entendimento já externado no despacho de peça 44, no sentido de que o recurso seja conhecido, uma vez preenchidos os requisitos de admissão que regem a espécie.
No tocante ao mérito do apelo, registro minha concordância integral com a proposta alvitrada pela Secretaria de Recursos, aquiescida pela manifestação do MPTCU, razão pela qual adoto como minhas razões de decidir os pareceres precedentes por seus próprios fundamentos, sem prejuízo de tecer os breves comentários que se seguem.
Em relação à irregularidade que maculou o registro, qual seja, o pagamento de quintos auferidos com base na Portaria-MEC 474/1987, observo que o entendimento desta Corte de Contas é no sentido de ser legítima tal incorporação, ressalvando-se que os parâmetros de cálculo fixados na referida portaria somente se aplicam até o advento da Lei 8.168/1991, norma que fixou novas bases de retribuição para as antigas Funções Comissionadas (FC's) previstas na sobredita portaria, transformando-as em Funções Gratificadas (FG's) e Cargos de Direção (CD's) . Portanto, não se admite, como ocorreu no caso em análise, a inclusão, na base de cálculo da vantagem, de reajustes e rubricas criadas posteriormente à Lei 8.168/1991, já que, de acordo com a jurisprudência do Supremo Tribunal Federal, não há direito adquirido a regime de vencimentos.
No caso dos autos, consoante se verifica na memória de cálculo acostada na peça 24, p. 6, a GED, rubrica criada a partir da edição da Lei 9.678 de 6 de julho de 1998, foi indevidamente incluída na incorporação de quintos auferida pelo interessado.
Considerando que o presente caso contempla a incorporação de parcela criada após 8/4/1998, não amparada pela decisão judicial proferida nos autos do processo 2000.35.00.002343-1 que tramitou na 9ª Vara Federal de Goiás, consoante reconhece o recorrente (peça 40, p. 4) , ainda que existisse decisão judicial transitada em julgado lastreando a inclusão da GED no cálculo dos quintos de FC, atualmente, essa decisão hipotética teria cessada sua ultratividade e já não produziria efeitos, à luz do que restou decidido no Recurso Extraordinário 638.115. 
Isso porque, no julgamento do referido recurso extraordinário, o Supremo Tribunal Federal entendeu que não é possível a incorporação de quintos no período compreendido entre 8/4/1998 até 4/9/2001, sendo tais incorporações declaradas inconstitucionais. Segundo o referido julgado, tal situação refere-se à relação jurídica de trato continuado sendo necessária a cessação imediata do pagamento da verba referida, sem que isso caracterize afronta à coisa julgada e sem que seja necessário o ajuizamento de ação rescisória. O referido julgado restou assim ementado:
Embargos de declaração no recurso extraordinário. 2. Repercussão Geral. 3. Direito Administrativo. 4. Servidor público. 5. Incorporação de quintos decorrente do exercício de funções comissionadas no período compreendido entre a edição da Lei 9.624/1998 e a MP 2.225-48/2001. Impossibilidade. 6. Cessada a ultratividade das incorporações em qualquer hipótese, seja decorrente de decisões administrativas ou de decisões judiciais transitadas em julgado. RE-RG 730.462, Rel. Min. Teori Zavascki. 7. Ausência de omissão, contradição ou obscuridade. 8. Embargos rejeitados. (RE 638.115 ED, Relator: Min. Gilmar Mendes, julgado em 30/6/2017) .
Portanto, à luz do entendimento firmado pelo STF no julgamento do RE 638.115, não prospera a alegação do recorrente, no sentido de que a coisa julgada que se formou na decisão proferida nos autos do processo 2000.35.00.002343-1 ampara, ainda hoje, a inclusão da GED no cálculo da incorporação de quintos de FC, porquanto a referida gratificação foi criada em julho de 1998 pela Lei 9.678, quando já não mais existia o direito a incorporar quintos em decorrência do exercício de cargo em comissão ou função comissionada.
Com isso, diante do que foi brevemente relatado, entendo que o pedido de reexame interposto não traz elementos capazes de alterar o mérito da decisão recorrida.
Ante o exposto, VOTO para que seja adotada a minuta de acórdão que ora trago ao exame deste Colegiado.
TCU, Sala das Sessões Ministro Luciano Brandão Alves de Souza, em 8 de outubro de 2019.
Ministro VITAL DO RÊGO 
Relator